---
title: "Аналіз scRNA-seq даних "
author: "Dima Aleksandrovich"
date: "2025-04-16"
output: 
  html_document:
    toc: true
    toc_float: true
    theme: united
---

# Отримання даних 
  Данні були взяті зі збору данних 2 досіджень про лікування раку простати. Перше називаеться "Tissue Collection and Results Gathering for Radiotherapy Patients & Healthy Individuals" (STU 072010-098), а друге " Phase I Clinical Study on Stereotactic Ablative Radiotherapy (SABR) for Pelvic and Prostate Areas in High-Risk Prostate Cancer Patients (STU062014-027)". . Посилання https://data.niaid.nih.gov/resources?id=zenodo_8270764

  Секвенування РНК на рівні окремих клітин (scRNA-seq) проводилося в лабораторії доктора Дугласа Странда відповідно до методу, описаного в Henry et al¹. Ми застосовували 1-годинну обробку з використанням 5 мг/мл колагенази типу I, 10 мМ ROCK-інгібітора та 1 мг ДНКази. Штрихкодування для 3' GEX проводилося на апараті 10X, а секвенування виконувалося на пристрої Illumina NextSeq 500.



# Підготовка данних 

```{r setup, include=FALSE}
knitr::opts_chunk$set(echo = TRUE)
```
## Завантаження даних
```{r data, echo=FALSE}
obj <- readRDS("10997_PCaFcol_5GEX.rds")

```
# Підготовка бібліотек

```{r library, include=FALSE}

library(SeuratObject)
library(dplyr)
library(Seurat)
library(patchwork)
library(ggplot2)
library(clusterProfiler)
library(enrichplot)
library(org.Hs.eg.db)
library(tibble)
library(dplyr)
library(SeuratObject)
library(SingleR)
library(celldex)
library(ggrepel)
library(DT)
library(plotly)
library(rstatix)
library(ggpubr)
library(shiny)



```
```{r information, echo=FALSE}
knitr::opts_chunk$set(echo = TRUE)
# Інформація щодо встановлених бібліотек
installed_packages <- installed.packages()[names(sessionInfo()$otherPkgs), "Version"]
installed_packages <- data.frame(names(installed_packages), installed_packages)
r_version <- c("R",strsplit(version[['version.string']], ' ')[[1]][3])
installed_packages <- rbind(r_version, installed_packages)
rownames(installed_packages) <- NULL
colnames(installed_packages) <- c("Пакет або ПЗ", "Версія")
datatable(installed_packages, extensions = "Buttons", options = list(dom = 'Blfrtip',
                           buttons = c('copy', 'csv', 'excel', 'pdf', 'print')))


```

# виявлення відсоток мітохондріального днк від транскриптів а також кількість рнк від транскриптів 

```{r Filter, echo=FALSE}
pbmc <- CreateSeuratObject(counts = obj, project = "pbmc3k", min.cells = 3, min.features = 200)
pbmc[["percent.mt"]] <- PercentageFeatureSet(pbmc,pattern = "^MT-")
# виявлення відсоток мітохондріального днк від транскриптів а також кількість рнк від транскриптів
VlnPlot(pbmc, features = c("nFeature_RNA", "nCount_RNA", "percent.mt"), ncol = 3)
plot1 <- FeatureScatter(pbmc, feature1 = "nCount_RNA", feature2 = "percent.mt")
plot2 <- FeatureScatter(pbmc, feature1 = "nCount_RNA", feature2 = "nFeature_RNA")
plot1 + plot2
``` 

# фільтрація данних
```{r Filter 2, echo=FALSE}
pbmc <- subset(pbmc, subset = nFeature_RNA > 200 & nFeature_RNA < 2500 & percent.mt < 5)
VlnPlot(pbmc, features = c("nFeature_RNA", "nCount_RNA", "percent.mt"), ncol = 3)
plot1 <- FeatureScatter(pbmc, feature1 = "nCount_RNA", feature2 = "percent.mt")
plot2 <- FeatureScatter(pbmc, feature1 = "nCount_RNA", feature2 = "nFeature_RNA")
plot1 + plot2
```
```{r normalization, echo=TRUE}
# нормалізація данних
pbmc <- NormalizeData(pbmc)

# розподілення генів за тим за скільки функцій вони відповідають
pbmc <- FindVariableFeatures(pbmc, selection.method = "vst", nfeatures = 2000)

# виявлення топ 10 варіабельних генів
top10 <- head(VariableFeatures(pbmc), 10)
top10
```
# графік за цими дослідженнями
```{r graph , echo=TRUE}
plot1 <- VariableFeaturePlot(pbmc)
plot2 <- LabelPoints(plot = plot1, points = top10, repel = TRUE)
plot1 + plot2
all.genes <- rownames(pbmc)
pbmc <- ScaleData(pbmc, features = all.genes)

```
# Виконання PCA
```{r PCA, echo=TRUE}
pbmc <- RunPCA(pbmc, features = VariableFeatures(object = pbmc))
VizDimLoadings(pbmc, dims = 1:2, reduction = "pca")
DimPlot(pbmc, reduction = "pca") + NoLegend()
DimHeatmap(pbmc, dims = 1, cells = 500, balanced = TRUE)
DimHeatmap(pbmc, dims = 1:15, cells = 500, balanced = TRUE)
ElbowPlot(pbmc)
```
# Кластеризація
```{r Clasters, echo=TRUE}

pbmc <- FindNeighbors(pbmc, dims = 1:10)
pbmc <- FindClusters(pbmc, resolution = 0.5)
head(Idents(pbmc), 5)
pbmc <- RunUMAP(pbmc, dims = 1:10)
DimPlot(pbmc, reduction = "umap")

```
#  Знаходження маркерів генів у всіх кластерів

```{r Marker, echo=TRUE}

pbmc.markers <- FindAllMarkers(pbmc, only.pos = TRUE)
pbmc.markers %>%
    group_by(cluster) %>%
    dplyr::filter(avg_log2FC > 1)

head(pbmc.markers)


```
```{r top marker, echo=TRUE}

pbmc.markers <- pbmc.markers %>% group_by(cluster) %>% top_n(n = 10, wt = avg_log2FC)
top10
```
# Анотація клітин

```{r cells , echo=TRUE}


ref <- celldex::HumanPrimaryCellAtlasData()

pred <- SingleR(
  test = pbmc[["RNA"]]$data,  
  ref = ref,
  labels = ref$label.main
)

pbmc$cell_type_hca <- pred$labels

DimPlot(pbmc, group.by = "cell_type_hca", 
        label = TRUE, 
        repel = TRUE, 
        label.size = 5) + 
  NoLegend()

```


# Графічне зображення деяких

```{r Graphic, echo=TRUE}

VlnPlot(pbmc, features = c("GNLY", "CXCL3"))
VlnPlot(pbmc, features = c("MZB1", "CCL3"))
VlnPlot(pbmc, features = c("IL1B", "CPA3"))
VlnPlot(pbmc, features = c("DERL3", "CXCL8"))
VlnPlot(pbmc, features = c("CCL3L1","CCL4"))


```
```{r Graphic2, echo=TRUE}

FeaturePlot(pbmc, features = c("GNLY",   "CXCL3",  "MZB1",   "CCL3",   "IL1B",   "CPA3",   "DERL3",  "CXCL8",  "CCL3L1", "CCL4"))


```





# графічне зображення аналізу PCA завдяки теплової карти

```{r heat, echo=TRUE}

pbmc.markers %>%
  group_by(cluster) %>%
  dplyr::filter(avg_log2FC > 1) %>%
  slice_head(n = 10) %>%
  ungroup() -> top10
DoHeatmap(pbmc, features = top10$gene) + NoLegend()
```
# Відображення генів на кластерах


```{r gene, echo=TRUE}

new.cluster.ids <- c("GNLY",   "CXCL3",  "MZB1",   "CCL3",   "IL1B",   "CPA3",   "DERL3",  "CXCL8",  "CCL3L1", "CCL4","TRGC1
")
names(new.cluster.ids) <- levels(pbmc)
pbmc <- RenameIdents(pbmc, new.cluster.ids)
DimPlot(pbmc, reduction = "umap", label = TRUE, pt.size = 0.5) + NoLegend()
```
Gene Set Enrichment Analysis


```{r funtion, echo=TRUE}

ui <- fluidPage(
  titlePanel("GO dotplot по кластерам"),
  sidebarLayout(
    sidebarPanel(
      selectInput("cluster", "Оберіть кластер:", choices = names(plot_list))
    ),
    mainPanel(
      plotOutput("goPlot", height = "600px")
    )
  )
)

server <- function(input, output) {
  output$goPlot <- renderPlot({
    plot_list[[input$cluster]]
  })
}

shinyApp(ui = ui, server = server)
```





```{r another, echo=TRUE}
fc_vector <- pbmc.markers$avg_log2FC

cnetplot(go_res,
         categorySize = "pvalue",
         foldChange = fc_vector,
         showCategory = 3)
```
``

#Pathway enrichment analysis plots


```{r GO enrichment, echo=TRUE}



library(clusterProfiler)
library(org.Hs.eg.db)
library(enrichplot)

go_results_list <- list()

for (cl in clusters) {
  genes <- filtered_markers %>%
    filter(cluster == cl) %>%
    pull(gene)
  
  entrez_genes <- bitr(genes, fromType = "SYMBOL", toType = "ENTREZID", OrgDb = org.Hs.eg.db)
  
  if (!is.null(entrez_genes) && nrow(entrez_genes) > 0) {
    go_res <- enrichGO(
      gene = entrez_genes$ENTREZID,
      OrgDb = org.Hs.eg.db,
      keyType = "ENTREZID",
      ont = "BP",  # Biological Process
      pAdjustMethod = "BH",
      pvalueCutoff = 0.05,
      qvalueCutoff = 0.2
    )
    
    if (!is.null(go_res) && nrow(go_res) > 0) {
      go_results_list[[as.character(cl)]] <- go_res
      print(paste0("✅ GO enrichment successful – Cluster ", cl))
    } else {
      print(paste0("⚠️ GO enrichment returned no results – Cluster ", cl))
    }
  } else {
    print(paste0("❌ Could not convert gene symbols for Cluster ", cl))
  }
}

for (cl in names(go_results_list)) {
  go_res <- go_results_list[[cl]]
  if (!is.null(go_res) && nrow(go_res) > 0) {
    print(
      dotplot(go_res, showCategory = 10) + 
      ggtitle(paste("GO dotplot – Cluster", cl))
    )
  }
}


for (cl in names(go_results_list)) {
  go_res <- go_results_list[[cl]]
  if (!is.null(go_res) && nrow(go_res) > 0) {
    go_res_sim <- pairwise_termsim(go_res)
    print(
      emapplot(go_res_sim, showCategory = 10) + 
      ggtitle(paste("GO emapplot – Cluster", cl))
    )
  }
}

```
